ACORDAO-COMPLETO-2517213

ACÓRDÃO 2121/2022 ATA 11/2022 - PRIMEIRA CÂMARA

VISTOS, relatados e discutidos estes autos de Tomada de Contas Especial instaurada pelo Ministério do Turismo (MTur) , em desfavor de Francisco das Chagas de Freitas, ex-Prefeito de Serrinha dos Pintos/RN, em razão da não comprovação da regular aplicação dos recursos do Convênio 01095/2009 (Siafi 705155) , tendo por objeto o instrumento descrito como "I Festival Cultural de Serrinha dos Pintos",
ACORDAM os Ministros do Tribunal de Contas da União, reunidos em sessão da 1ª Câmara, ante as razões expostas pelo Relator, em:
9.1. julgar irregulares as contas de Francisco das Chagas de Freitas, com fundamento nos arts. 1º, inciso I, 16, inciso III, alínea "c", 19 e 23, inciso III, da Lei 8.443/1992, condenando-o ao pagamento da quantia de R$ 100.000,00 (cem mil reais) , fixando-lhe o prazo de quinze dias, a contar da notificação, para que seja comprovado, perante o Tribunal (art. 214, inciso III, alínea "a", do Regimento Interno) , o recolhimento da dívida aos cofres do Tesouro Nacional, atualizada monetariamente e acrescida dos juros de mora calculados a partir de 25/11/2009 até a data do efetivo recolhimento, na forma prevista na legislação em vigor;
9.2. autorizar, desde logo, nos termos do art. 28, inciso II, da Lei 8.443/1992, a cobrança judicial da dívida caso não atendida a notificação; 
9.3. remeter cópia deste Acórdão à Procuradoria da República no Estado do Rio Grande do Norte, com fundamento no art. 16, § 3º da Lei 8.443/1992, para o ajuizamento das ações que considere cabíveis; e
9.4. dar ciência desta deliberação ao responsável.

Tomada de Contas Especial instaurada pelo Ministério do Turismo (MTur), em razão da não comprovação da regular aplicação dos recursos do Convênio 01095/2009 (Siafi 705155), tendo por objeto o instrumento descrito como I Festival Cultural de Serrinha dos Pintos.

Primeira Câmara

Município de Serrinha dos Pintos/RN.

3. Responsável: Francisco das Chagas de Freitas (CPF XXX.624.074-XX).

13.1. Ministros presentes: Benjamin Zymler (na Presidência) e Vital do Rêgo.
13.2. Ministro-Substituto convocado: Weder de Oliveira.
13.3. Ministro-Substituto presente: Augusto Sherman Cavalcanti (Relator).

AUGUSTO SHERMAN

A SecexTCE elaborou a instrução de mérito à peça 83, transcrita a seguir, a qual recebeu a aprovação dos dirigentes daquela unidade técnica.
"INTRODUÇÃO
1.	Cuidam os autos de tomada de contas especial instaurada pelo Ministério do Turismo (MTur) , em desfavor do Sr. Francisco das Chagas de Freitas (CPF: XXX.624.074-XX) , ex-Prefeito de Serrinha dos Pintos/RN, gestão 2009-2012, em razão da não comprovação da regular aplicação dos recursos repassados pela União realizadas por meio do Convênio 01095/2009, registro Siafi 705155, (peça 5) firmado entre o MTur e município de, e que tinha por objeto o instrumento descrito como 'I Festival Cultural de Serrinha dos Pintos', com realização prevista para 28 a 30/10/2009.
HISTÓRICO
2.	Em 23/8/2017, com fundamento na IN/TCU 71/2012, alterada pela IN/TCU 76/2016 e DN/TCU 155/2016, o dirigente da instituição Ministério do Turismo autorizou a instauração da tomada de contas especial (peça 53) . O processo foi registrado no sistema e-TCE com o número 2068/2018.
3.	O Convênio 01095/2009, registro Siafi 705155, foi firmado no valor de R$ 105.000,00, sendo R$ 100.000,00 à conta do concedente e R$ 5.000,00 referentes à contrapartida do convenente. Teve vigência de 28/9/2009 a 29/1/2010, com prazo para apresentação da prestação de contas em 1/3/2010. Os repasses efetivos da União totalizaram R$ 100.000,00 (peça 8) . A retirada da conta específica do convênio se deu em 30/11/2009, mediante o cheque nº 850001, no valor de R$ 105.000,00 (extrato bancário à peça 20) .
4.	O Plano de Trabalho aprovado (peça 2) previa os seguintes itens de despesas, pagos conforme as notas fiscais detalhadas no quadro compilado a seguir (peça 18) , de acordo com as informações contidas nos autos:
	Quadro de despesas

	Itens
	Nota Fiscal

	Nº
	Discriminação
	Valor
	Nº
	Valor
	Local.
	Favorecido/
Contratado

	1
	Faixas de algodão
	1.000,00
	000152
000153
000154
	76.300,00
10.000,00
18.700,00
	Peça 18
	Marcos Promoções Artísticas (CNPJ 01.856.500/0001-92) 

	2
	Folders
	3.000,00
				
	3
	Forró Forrado
	10.000,00
				
	4
	Vicente Nery/Cheiro de Menina
	42.000,00
				
	5
	Anízio Jr. e Forró Pé de Serra
	2.300,00
	1.	
			
	6
	Serviço de som
	5.000,00
	1.	
			
	7
	Gerador
	2.800,00
	1.	
			
	8
	Sanitários Químicos (18 und) 
	3.600,00
	1.	
			
	9
	Palco
	3.500,00
	1.	
			
	10
	Canhão de luz
	3.800,00
	1.	
			
	11
	Divulgação (mídia em rádio) 
	6.000,00
	1.	
			
	12
	Thiaguinho Mala Mansa
	22.000,00
	1.	
			
	Total
	105.000,00
		105.000,00
		
5.	A prestação de contas e complementações enviadas foram analisadas por meio dos documentos constantes nas peças 26, 27, 35 e 46.
6.	O fundamento para a instauração da Tomada de Contas Especial, conforme consignado na matriz de responsabilização elaborada pelo tomador de contas, foi a constatação da seguinte irregularidade: 
Não comprovação da boa e regular aplicação dos recursos recebidos da União, por meio do convênio SICONV nº . 705155/2009, celebrado entre o Ministério do Turismo e a Prefeitura Municipal de Serrinha dos Pintos - RN.
7.	O responsável arrolado na fase interna foi devidamente comunicado e, diante da ausência de justificativas suficientes para elidir a irregularidade e da não devolução dos recursos, instaurou-se a tomada de contas especial.
8.	No relatório (peça 62) , o tomador de contas concluiu que o prejuízo importaria no valor original de R$ 81.542,88, imputando-se a responsabilidade a Francisco das Chagas de Freitas, Prefeito, no período de 1/1/2009 a 31/12/2012, na condição de gestor dos recursos.
9.	Em 24/11/2019, a Controladoria-Geral da União emitiu o relatório de auditoria (peça 64) , em concordância com o relatório do tomador de contas. O certificado de auditoria e o parecer do dirigente do órgão de controle interno concluíram pela irregularidade das presentes contas (peças 65/66) .
10.	Em 24/1/2020, o ministro responsável pela área atestou haver tomado conhecimento das conclusões contidas no relatório e certificado de auditoria, bem como do parecer conclusivo do dirigente do órgão de controle interno, manifestando-se pela irregularidade das contas, e determinou o encaminhamento do processo ao Tribunal de Contas da União (peça 67) .
11.	Na instrução técnica inicial (peça 71) , que contou com a anuência superior (peças 72 e 73) , propôs-se a citação do responsável, resumidamente nos seguintes moldes:
CITAÇÃO:
Responsável: Francisco das Chagas de Freitas (CPF: XXX.624.074-XX) , Prefeito, no período de 1/1/2009 a 31/12/2012, na condição de gestor dos recursos.
Irregularidade 1: não comprovação da execução física do objeto do convênio.
Conduta: não apresentar imagens (fotografias ou filmagens) ou outros documentos que provassem a execução física dos itens previstos no plano de trabalho e pagos com recursos do convênio.
Nexo de causalidade: A não apresentação de documentos que comprovassem a execução física dos itens previstos no plano de trabalho resultou na presunção de dano ao erário.
Irregularidade 2: não comprovação da execução financeira do objeto do convênio.
Conduta: não comprovar a execução financeira dos itens previstos no plano de trabalho do convênio e/ou o nexo de causalidade entre os recursos transferidos e as despesas efetuadas.
Nexo de causalidade: A não apresentação de documentos que comprovassem a execução financeira dos itens previstos no plano de trabalho resultou na presunção de dano ao erário.
Irregularidade 3: ausência de comprovação de que as empresas que não detinham direitos de exclusividade, contratadas irregularmente por inexigibilidade, pagaram o cachê de bandas ou cantores que realizaram o evento.
Conduta: não apresentar notas fiscais e recibos (ou outros documentos equivalentes) emitidos em nome das bandas e cantores e assinados por seus representantes legais ou pelos seus empresários exclusivos, sendo essa representação ou exclusividade registrada em cartório.
Nexo de causalidade: A não apresentação de notas fiscais e recibos (ou outros documentos equivalentes) emitidos em nome das bandas e cantores e assinados por seus representantes legais ou pelos seus empresários exclusivos impediu comprovação do nexo causal entre os recursos federais transferidos e os pagamentos efetuados, visto que não se provou que os valores pagos ao intermediário contratado efetivamente foi repassado as banda e artistas que realizaram shows, resultando em presunção de prejuízo ao erário.
Débito concernente às Irregularidades 1 a 3: 
	Data de ocorrência
	Valor histórico (R$) 
	Identificador da parcela

	25/11/2009
	100.000,00
	D1

Valor atualizado do débito (sem juros) em 17/6/2021: R$ 191.740,00
Cofre credor: Tesouro Nacional.
12.	Acerca da notificação válida e eficaz, de acordo com o despacho de conclusão das comunicações (peça 81) , tem-se o seguinte:
	Comunicação: Ofício 32623/2021-Seproc (peça 75) 
Data da Expedição: 29/6/2021
Data da Ciência: Data da Ciência: 26/7/2021 (peça 78) 
Nome Recebedor: Raiane Larissa Freitas
Observação: Ofício enviado para o endereço do responsável, consoante base Sistema da RFB (peça 74) .
Fim do prazo para a defesa: 11/8/2021
	
13.	Verifica-se que o responsável apresentou, intempestivamente, em 18/8/2021, alegações de defesa (peças 79 e 80) , que será analisada adiante, no tópico 'exame técnico'.
ANÁLISE DOS PRESSUPOSTOS DE PROCEDIBILIDADE DA IN/TCU 71/2012
Avaliação de Viabilidade do Exercício do Contraditório e Ampla Defesa
14.	Verifica-se que não houve o transcurso de mais de dez anos desde o fato gerador sem que tenha havido a notificação do responsável pela autoridade administrativa federal competente (art. 6º, inciso II, c/c art. 19 da IN/TCU 71/2012, modificada pela IN/TCU 76/2016) , uma vez que o fato gerador da irregularidade sancionada ocorreu em 25/11/2009, e o responsável foi notificado sobre as irregularidades pela autoridade administrativa competente conforme abaixo:
14.1.	Francisco das Chagas de Freitas, por meio do ofício acostado à peça 51, recebido em 2/6/2017, conforme AR (peça 52) .
Valor de Constituição da TCE 	
15.	Verifica-se, ainda, que o valor atualizado do débito apurado (sem juros) em 1/1/2017 é de R$ 130.093,51, portanto, superior ao limite mínimo de R$ 100.000,00, na forma estabelecida conforme os arts. 6º, inciso I, e 19 da IN/TCU 71/2012, modificada pela IN/TCU 76/2016. 
OUTROS PROCESSOS/DÉBITOS NOS SISTEMAS DO TCU COM O MESMO RESPONSÁVEL
16.	Informa-se que foi encontrado processo no Tribunal com o mesmo responsável:
- TC Processo 025.144/2015-4 [TCE, aberto, 'Tomada de Contas Especial referente ao convênio 0127/2010 (732304) - Prefeitura Municipal de Serrinha dos Pintos-RN, Valor global R$ 105.000,00 sendo: R$ 100.000,00 repassado pelo Ministério do Turismo, e R$ 5.000,00 da contrapartida. ']
17.	A tomada de contas especial está, assim, devidamente constituída e em condição de ser instruída.
EXAME TÉCNICO			 
18.	Em exame, TCE pelo MTur em razão da não comprovação da regular aplicação dos recursos repassados pela União realizadas por meio do Convênio 01095/2009, registro Siafi 705155 (peça 5) e que tinha por objeto o 'I Festival Cultural de Serrinha dos Pintos'.
19.	Verifica-se que o responsável foi devidamente citado, inclusive porque apresentou defesa (peça 79, praticamente replicada na peça 80) ; ainda que intempestiva, entende-se razoável recepcioná-la, haja vista que não se observou prejuízo ao andamento do processo, além de se prestigiar, assim, o princípio da verdade material. O pedido é para que preliminarmente se conheça da execução do convênio e que, no mérito, se dê por improcedente a tomada de contas especial.
i. Das alegações de defesa
20.	Argumento 1: 
20.1.	Em síntese, o ex-gestor trouxe as seguintes alegações na parte 1-Relatório (peça 80, p. 1-2) :
20.2.	Que já não estaria mais à frente do Município quando instado a se pronunciar e que não há obediência ao princípio da continuidade dos serviços públicos, o que, somado à acirrada luta política e não preservação de arquivos, dificulta sua defesa;
20.3.	Que afirma ter priorizado o interesse público sobre o privado e que se cometeu falhas formais durante a execução, não foi com o intento de burlar a lei, mas de trabalhar em prol da comunidade;
20.4.	Que houve um plano de trabalho, mas o longo tempo até a execução obrigou a modificações que atendessem a coletividade sem causar nenhum prejuízo, ainda que com falhas formais;
20.5.	Que o objeto foi ao final atendido, assim como a finalidade do convenio alcançada nos mesmos padrões e valores, sem prejuízos ao erário.
21.	Análise 1 (rejeição) :
21.1.	Sobre o fato de que já não estaria mais à frente do Município quando instado a se pronunciar, o defendente nada acrescenta, pois não se afasta a responsabilidade por prestar contas de gestores que se afastaram do cargo pelo fim do exercício do mandato; se por alguma razão lhe foi obstado acesso a documentos comprobatórios imprescindíveis em poder da Prefeitura, compete-lhe adotar as medidas judiciais cabíveis, mister que não está na esfera nem alçada desta Corte se imiscuir. Acerca da desobediência ao princípio da continuidade dos serviços públicos, disputas políticas, não preservação de arquivos, estes não são argumentos válidos para se furtar do dever de prestar contas. Em que pese alegar que tais fatores se enquadram em dificuldades de defesa, deveria o ex-gestor se valer dos canais judiciais cabíveis para bem exercê-la, se sentiu-se obstado ou prejudicado, não sendo essa uma seara de atuação do TCU.
21.2.	Acerca da afirmativa de ter priorizado o interesse público sobre o privado, tal julgamento não está em questionamento nesta TCE e, portanto, o argumento não lhe acode; sobre ter cometido apenas falhas formais durante a execução do convênio, a instrução inicial delineou as irregularidades de modo a configurar que não se trataram de meras falhas formais; portanto, a mera afirmativa não tem o condão de modificar as condutas descritas, o nexo de causalidade com os atos ilícitos e a culpabilidade atribuída. Sobre não ter agido com intento de burlar a lei, mas de trabalhar em prol da comunidade, mais uma vez, não está em julgamento sua gestão à frente do Município; e sobre a obediência as leis, restaram devidamente especificados os dispositivos legais violados, no caso específico da execução do convênio em exame nesta TCE. No entanto, o defendente perde a oportunidade de apresentar documentos ou argumentos que afastem tais caracterizações, remanescendo, assim, a violação aos dispositivos, suas condutas e as irregularidades.
21.3.	Acerca da existência de um plano de trabalho modificado por decurso de tempo, restou evidenciado que o responsável admite alterações promovidas, para as quais não houve prévia anuência do MTur documentada nos autos, o que afronta o Termo de Convênio na parte de execução do objeto e de seu plano de trabalho aprovado. Quanto à ausência de prejuízos ao erário e do cometimento de meras falhas formais, o responsável nada acrescentou - exceto sua própria declaração, que não tem valor probatório - que pudesse afastar as irregularidades inquinadas e o débito imputado.
21.4.	Sobre este aspecto, há que se esclarecer que as provas produzidas perante o Tribunal de Contas da União, inclusive as declarações, devem ser sempre apresentadas na forma documental. As normas contidas tanto na Lei 8.443/1992 quanto no regimento interno do TCU disciplinam e operacionalizam a aplicação dos princípios constitucionais do contraditório e ampla defesa nos processos desenvolvidos nesta Corte de Contas, de forma a preservar a viabilidade do controle externo das despesas públicas, que também tem sede constitucional.
21.5.	Não se harmonizam com esse controle, cujo caráter é eminentemente administrativo, as formalidades do processo judicial, o que poderia gerar atrasos que privariam sua atuação de qualquer eficácia. Por isso, a legislação preferiu, legitimamente, a aceitação somente de provas sob a forma escrita, dispensando a convocação de testemunhas ou peritos, o que confere ao processo a necessária agilidade. Destaque-se ainda que a produção de provas periciais e testemunhais não advém da Constituição, mas decorre do Código de Processo Civil, cuja aplicabilidade nos processos deste Tribunal é apenas subsidiária.
21.6.	Dessa forma, a jurisprudência desta Corte informa que a exigência contida no art. 162 do Regimento Interno do TCU, o qual determina que as provas produzidas perante o TCU devam sempre ser apresentadas de forma documental, o que exclui a produção de prova testemunhal e pericial, é absolutamente constitucional e legal, encontrando-se preservados todos os princípios emanados da Constituição que lhe digam respeito, dentre os quais a ampla defesa e o contraditório. Nesse sentido são os Acórdão 8229/2011-TCU-Segunda Câmara, 3.265/2010-TCU-2a Câmara, 3.988/2010-TCU-1a Câmara, 2.058/2009-TCU-2a Câmara, 1.177/2009-TCU-2a Câmara, 130/2008-TCU-Plenário, 1.305/2008-TCU-Plenário, 1.546/2008-TCU-2a Câmara, 3.093/2008-TCU-2a Câmara e 922/2007-TCU-Plenário.
21.7.	Acerca do testemunho do responsável, que se limitou a afirmar que o objeto foi ao final atendido, assim como a finalidade do convenio alcançada nos mesmos padrões e valores, sem prejuízos ao erário, tais afirmativas vão de encontro ao que foi apurado na fase interna e confirmado na fase externa consoante instrução inicial de citação, com evidências catalogadas e toda a descrição clara e precisa acerca das irregularidades, débito, condutas e outros elementos de prova.
21.8.	Nesse sentido, há que se deixar assente que incide sobre o gestor o ônus de provar a aplicação regular dos recursos públicos repassados.
21.9.	O responsável sustenta que tudo foi executado a contento, como se coubesse ao TCU comprovar a regularidade da aplicação dos recursos públicos repassados por convênio, estratégia de defesa recorrente neste Tribunal.
21.10.	Entretanto, por força do que dispõe o art. 70, parágrafo único, da Constituição Federal, bem assim o art. 93 do Decreto-Lei 200/1967 c/c o art. 66 do Decreto 93.872/1986, resta claro que tal comprovação compete exclusivamente ao gestor dos recursos.
21.11.	Tal entendimento, confirmado pelo Supremo Tribunal Federal no Mandado de Segurança (MS 20.335/DF, de 12/10/1982 da Relatoria do Ministro Moreira Alves) , é também consolidado nesta Corte de Contas, conforme se verifica nos Acórdão 4869/2010-TCU-Primeira Câmara, 2.665/2009-TCU- Plenário, 5.798/2009-TCU-1a Câmara, 5.858/2009-TCU-2a Câmara, 903/2007-TCU-1a Câmara e 1.656/2006-TCU-Plenário
21.12.	Desse modo, o gestor deve fornecer todas as provas da regular aplicação dos recursos sob sua responsabilidade, em conformidade com os normativos vigentes e reiterada jurisprudência do TCU.
21.13.	Assim, não tendo sido configurada nenhuma irregularidade no processo, as alegações do responsável não devem ser acatadas
22.	Argumento 2: Na parte 2-das justificativas e razões das alegações, sustentou o defendente, em síntese, que:
22.1.	Sobre a irregularidade 1, acerca da alínea 'a', relativa à ausência de fotografias comprobatórias, alude que nem todas as bandas que foram apresentadas no Plano de Trabalho se apresentaram de fato, porque se tratava 'de um dinheiro incerto e que teve um prazo muito grande a ser liberado', fazendo com que as bandas fechassem outros contratos; entretanto, afirma que as bandas substitutas foram contratadas no mesmo padrão. Afirma ainda que nas fotos constantes dos autos, constam os banheiros químicos, a população usufruindo do evento, os noticiários dos jornais, tudo provas inequívocas da execução do convênio e da realização do evento.
22.2.	Sobre as demais alíneas 'b', 'c' e 'd', foram apresentadas todas as mídias exigidas, tais como faixas confeccionadas e recibos das mídias. Contudo, a pressão para realização do evento, o porte pequeno da cidade, pessoas sem capacitação envolvidas na realização e com problemas de planejamento para fotografias são problemas que dificultam a prestação de contas regular, ainda mais porque tal evento se realizou há mais de 11 anos. Alega que houve declaração de autoridade local atestando a realização do evento na prestação de contas. 
23.	Análise 2 (rejeição) :
23.1.	Sobre a irregularidade 1, acerca da alínea 'a', relativa à ausência de fotografias comprobatórias, e, que o defendente sustenta que nem todas as bandas que foram apresentadas no Plano de Trabalho se apresentaram de fato, assume ele a grave modificação do objeto sem qualquer respaldo por parte do MTur. 
23.2.	Não há escusa jurídica em se afirmar que se tratava 'de um dinheiro incerto e que teve um prazo muito grande a ser liberado', e que houve substituição de bandas nos mesmos padrões; se o gestor não tem condições de executar um convênio nos seus termos, então a conduta esperada é desfazer o pacto e devolver eventuais recursos recebidos, ou instar o órgão convenente a analisar as propostas de modificações do plano de trabalho. Nenhuma dessas condutas foi adotada pelo responsável.
23.3.	Sobre a afirmativa de que há fotos em que constam os banheiros químicos, a população usufruindo do evento, os noticiários dos jornais, tudo provas inequívocas da execução do convênio e da realização do evento, há que se recordar a apuração feita a respeito do tema, quando se evidenciou que a execução física não foi comprovada devido a:
a) não apresentação de imagens (fotografias ou filmagens) , em plano aberto, dos artistas previstos no plano de trabalho, que permitissem identificar o nome do evento, a data da apresentação, e o nome de cada banda que estivesse se apresentando, conforme Nota Técnica de Análise Financeira Complementar 280/2015 (peça 48) ; a ausência dessas imagens impede comprovar a realização das apresentações artísticas previstas no plano de trabalho (Thiaguinho e Mala Mansa - R$ 22.000,00; Forró Forrado - R$ 10.000,00; Vicente Nery e Banda Cheiro de Menina - R$ 42.000,00, totalizando R$ 74.000,00) , de modo que a execução física dos itens de shows não está provada;
23.4.	Sobre as demais alíneas 'b', 'c' e 'd' reportadas pelo defendente, em que afirma que 'foram apresentadas todas as mídias exigidas, tais como faixas confeccionadas e recibos das mídias', novamente o defendente perde oportunidade para sanear as irregularidades apontadas; restou evidenciado que estes itens não foram comprovados, a saber:
b) não apresentação de imagens (fotografias ou filmagens) , em plano aberto, dos itens de infraestrutura de evento previstos no plano de trabalho, que permitissem identificar o nome do evento, a data, e a especificação de cada item, conforme Nota Técnica de Análise Financeira Complementar 280/2015 (peça 48) ; a ausência dessas imagens impede comprovar a realização dos itens de infraestrutura  previstos no plano de trabalho (faixa em tecido de algodão - R$ 1.000,00; 18 sanitários químicos - R$ 1.620,00, totalizando R$ 2.620,00) , de modo que a execução física dos itens de infraestrutura não está provado;
c) não apresentação de documentos que comprovem a realização dos itens de publicidade prévia ao evento, de acordo com Nota Técnica de Análise Financeira Complementar 280/2015 (peça 48) ; a ausência desses documentos indica a não comprovação da realização física do item de publicidade (mídia rádio - R$ 6.000,00; e folders - R$ 3.000,00, totalizando R$ 9.000,00) ;
d) ausência de Relatório de Cumprimento do Objeto - [Ressalva nº 07] - (vide Nota Técnica de Reanálise 82/2015, peça 46) ;
23.5.	Desse modo, argumentar que houve pressão para realização do evento, o porte pequeno da cidade, pessoas sem capacitação envolvidas na realização e com problemas de planejamento para fotografias não é comprovar que estes itens foram atendidos. Dificuldades de prestação de contas podem existir, mas as justificativas não podem ser aceitas porque não encontram razoabilidade no tocante ao que se espera do gestor na comprovação da boa e regular gestão dos recursos. 
23.6.	Outro quesito arguido - decurso de tempo desde o evento até o momento em que foi o responsável instado -, por sua vez, é regido por regras de prescrição que não o beneficiam, descabendo tal alegação.
23.7.	Sobre a alegação de que encaminhou declaração de autoridade local atestando a realização do evento na prestação de contas, que é alínea 'f' do ofício, na parte atinente à Irregularidade 1, constante da ressalva nº 8 da Nota Técnica de Reanálise 82/2015 (peça 46) , permanece o que restou assentado - nada foi encaminhado para sanar essa ressalva.
23.8.	Desse modo, os argumentos relativos à irregularidade 1 não merecem ser acolhidos.
24.	Argumento 3:
24.1.	Sobre a irregularidade 2, alude que a população ainda se lembra do evento e que fotos, na época, era algo muito mais difícil do que hoje. Ademais, como ex-gestor, não dispõe de documentos que comprovem o que praticou quando Prefeito. Reafirma que o convenio foi executado sem dano ao erário, ainda que haja falhas formais por incapacidade dele e da equipe técnica.
25.	Análise 3 (rejeição) :
25.1.	Observa-se, aqui, repetição dos mesmos argumentos anteriores, não prevalecendo a mera declaração do defendente em confronto com os fatos apurados, informações e documentos disponíveis nos autos.
25.2.	Vale, ainda, registrar, a título de contestar a alegação do ex-gestor de que a população se recorda do evento e que ele foi devidamente executado, o entendimento desta Corte a respeito de situações desse tipo.
25.3.	A execução física do objeto não comprova, por si só, o emprego regular dos recursos públicos. A jurisprudência desta Corte informa que a mera execução física do objeto ou de parte dele, por si só, não comprova que os recursos foram aplicados corretamente, cabendo ao responsável demonstrar o nexo causal entre os recursos que lhe foram repassados e os documentos de despesas referentes à execução, tais como notas de empenho, recibos, extratos bancários, de forma que seja possível confirmar que determinada obra foi executada com os recursos transferidos.
25.4.	Esse entendimento fundamenta-se no dever de prestar contas, previsto no parágrafo único do art. 70 da Constituição Federal, bem como em outros normativos infraconstitucionais, como o Decreto- Lei 200/1967 e a Portaria Interministerial-MP/MF/MCT 127/2008. Nesse sentido é o teor dos Acórdão 426/2010-TCU-Primeira Câmara, 3.501/2010-TCU-2a Câmara, 3.808/2010-TCU-2a Câmara e 2.436/2009-TCU-Plenário.
25.5.	Reproduz-se, a seguir, o que foi apurado acerca dessa irregularidade de não execução financeira, a saber:
a) não apresentação de quaisquer tipos de comprovantes de transferências bancárias/saques que comprovassem que as quantias retiradas da conta bancária específica do convênio foram transferidas às empresas fornecedoras/prestadoras de serviços contratadas pela entidade convenente; a ausência desses documentos impede comprovar o nexo causal entre o objeto executado e os recursos do convênio, de modo que a boa e regular execução financeira do ajuste não está provada; 
b)	 a Nota Fiscal 000152 (peça 18, p. 2) , emitida pela empresa contratada Marcos Promoções Artísticas (CNPJ 01.856.500/0001-92) , no valor de R$ 76.300,00, traz, na discriminação, shows de bandas/artistas distintos daqueles constantes do Plano de Trabalho (peça 2) ; em que pese a empresa ter apresentado proposta para tais artistas (peça 50, p. 7) , não foi encontrada justificativa nem aceitação pelo MTur; essa situação caracteriza a ausência de nexo causal entre recursos do ajuste e o objeto executado, visto que os recursos do convênio teriam sido utilizados para pagamento de itens divergentes; sobre este ponto, assim se manifestou a Nota Técnica de Reanálise 82/2015 (peça 46, p. 6) :
[Ressalva nº 11]-Por fim, cumpre registrar que a simples realização da festa não garante a cumprimento de todas as etapas do plano de trabalho, as quais podem deixar de ser executadas pelo convenente, ensejando a devolução parcial dos recursos, como ocorreu no caso em tela. Ademais, quanto a alteração unilateral do plano de trabalho, a justificativa do convenente de que o 'fato se deu por falta de conhecimento técnico' não deve prosperar, posto que o próprio convenente inseriu declaração no SICONV, informando que 'A Prefeitura Municipal de Serrinha dos Pintos possui capacidade técnica e gerencial para realizar o I Festival Cultural de Serrinha dos Pintos'. Ora, não pode o convenente, com o intuito de obter os recursos, alegar ter capacidade técnica e gerencial para depois, na fase de comprovação da regular execução dos gastos, alegar justamente o contrário.
c)	 não apresentação de documentos regulares de despesas emitidas em nome das entidades convenentes, em especial, notas fiscais que não possuem o atesto de serviços executados/produtos recebidos, bem como ausência de vinculação expressa ao número do convênio, aposta por escrito (peça 18) ; também não foram localizados os respectivos recibos de eventuais quantias pagas aos favorecidos dos itens discriminados (apenas um recibo genérico da empresa contratada, peça 19) ; estas falhas contrariam os arts. 62 e 63, da Lei 4.320/1964, e impedem comprovar o nexo causal entre o objeto executado e os recursos do convênio, de modo que a boa e regular execução financeira do ajuste não está totalmente provada.
25.6.	Desse modo, os documentos constantes do processo não permitem concluir sobre a correta aplicação dos recursos repassados, devendo os argumentos ora examinados serem rejeitados.
26.	Argumento 4: Sobre a irregularidade 3, afirma que o processo licitatório foi feito dentro da legalidade e foram apresentados todos os documentos e cartas de exclusividade, e que todos os pagamentos foram feitos por meio de cheques, constantes do Siconv.
27.	Análise 4 (rejeição) : 
27.1.	Por fim, ao se defender acerca da irregularidade 3 alegando que o processo licitatório foi feito dentro da legalidade e foram apresentados todos os documentos e cartas de exclusividade, e que todos os pagamentos foram feitos por meio de cheques, constantes do Siconv, tais declarações não se coadunam com a apuração técnica procedida, a saber:
21.3.1.4. No caso vertente, observou-se a seguinte contratação de bandas por inexigibilidade, via intermediário - Marcos Promoções Artísticas (CNPJ 01.856.500/0001-92) -, sem comprovação da exclusividade desse, e sem comprovação de que os pagamentos realizados com recursos do convênio foram, pelo menos parcialmente, repassados às atrações artísticas ou a seus representantes legais, consoante itens do Plano de Trabalho (peça 2) :
	Nº
	Artista/
Banda
	Valor
 (em R$) 
	Observações
	Evidências Específicas

	03
	Forró Forrado
	10.000,00
	- Não foram apresentados contratos de exclusividade válidos (o contrato de exclusividade, para conferir tal qualificação, deveria ter as seguintes características: ser registrado em cartório, não ser restrito à data, evento e local específicos; ter sido publicado no DOU) ;
- Não há comprovante de que os intermediários contratados pagaram o cachê dos artistas/bandas.
	- Relação de Pagamentos (peça 14) ;
- Relação de bens e serviços prestados (peça 15) ;
- Notas fiscais (peça 18) ; Recibo (peça 19) ;
- Extrato bancário (peça 20) ;
- Contrato (peça 24) 

	04
	Vicente Nery e Banda
 Cheiro de Menina
	42.000,00
		
	12
	Thiaguinho Mala Mansa
	22.000,00
		
		Total
	74.000,00
		
		Parcela federal prop.
	70.476,19
	95,2381%
	
21.3.1.5. Cabe mencionar que a irregularidade de inexigibilidade indevida (ocasionada pela ausência de contratos de exclusividade válidos) não ensejaria débito, caso se pudesse comprovar a correta execução física e financeira do convênio. 
21.3.1.6. Contudo, em relação à execução financeira dos shows, o convenente, tendo contratado a empresa intermediária de forma indevida, teria que comprovar que os recursos do convênio foram efetivamente destinados às bandas e aos artistas que se apresentaram no evento. Assim, deveriam ter sido apresentadas notas fiscais e recibos emitidos em nome das bandas e artistas assinados por seus representantes legais ou pelos seus empresários exclusivos, sendo que essa representação ou exclusividade deveria ser registrada em cartório. No entanto, consta nos autos somente nota fiscal e recibo que comprovam o pagamento apenas à empresa intermediária contratada (vide Tabela acima) , qual seja, Marcos Promoções Artísticas (CNPJ 01.856.500/0001-92) .
21.3.1.7. Não há, desse modo, comprovação de que os valores que teriam sido pagos à empresa intermediária correspondem aos que foram efetivamente pagos aos artistas que se apresentaram no evento, não sendo comprovado, assim, o nexo causal entre os recursos recebidos e os pagamentos efetuados. Descumpriu-se, assim, o estabelecido no Art. 70, parágrafo único, da Constituição Federal de 1988; art. 93, do Decreto-lei 200, de 25 de fevereiro de 1967; art. 50, §3º, da Portaria Interministerial 127/2008, Acórdão TCU 96/2008. Plenário, Acórdão 1435/2017-TCU-Plenário e Termo do Convênio, Cláusula Terceira, item II, alíneas 'll' e 'mm'.
28.	Conforme se observa, os argumentos aduzidos merecem ser integralmente rejeitados.
Da não caracterização da Irregularidade 3 atinente ao pagamento de cachês a bandas/artistas
29.	Verifica-se, do Termo de Convênio, que, apesar de assinado em 28/9/2009 - portanto, posterior ao Acórdão 96/2008-TCU-Plenário, ainda não trazia previsões específicas a respeito da necessária comprovação do pagamento de cachê às bandas/artistas, consoante as cláusulas mencionadas na transcrição retro como sendo dispositivos violados, a saber (peça 5, p. 7) :
ll) apresentar na prestação de contas, quando da contratação de artistas, consagrados, enquadrados na hipótese de inexigibilidade prevista no inciso III do art. 25 da Lei n 2 8.666/1992, atualizada, por meio de intermediários ou representantes, cópia do contrato de exclusividade dos artistas com o empresário contratado, registrado em cartório, sob pena de glosa dos valores envolvidos. Ressalta-se que o contrato de exclusividade difere da autorização que confere exclusividade apenas para os dias correspondentes à apresentação dos artistas e que é restrita à localidade do evento, conforme dispõe o Acórdão 96/2008-TCU-Plenário do TCU.
mm) publicar os contratos de inexigibilidade celebrados entre o CONVENENTE e o intermediário ou representante, decorrentes da execução do objeto pactuado, no Diário Oficial da União, no prazo de cinco dias, previsto no art. 26 da Lei de Licitações e Contratos Administrativos, sob pena de glosa dos valores envolvidos, conforme 411 dispõe o Acórdão 96/2008-TCU-Plenário do TCU.
30.	Verifica-se, dos autos, que a ausência de comprovação de que empresa que não detinha direitos de exclusividade pagou o cachê de bandas ou cantores que realizaram o evento poderia ser considerada, ante a documentação presente, que evidenciaria o uso de inexigibilidade na contratação dos artistas/bandas sem demonstrar, de modo cabal, os pagamentos dos cachês.
31.	Entretanto, há que se dizer, em relação à contratação de bandas para a realização de shows por meio de inexigibilidade de licitação, que o Acórdão 96/2008-TCU-Plenário, Sessão de 30/1/2008, prolatado em feito relatado pelo Exmo. Ministro Benjamim Zymler, determinou ao Ministério do Turismo, entre outras, a obrigatoriedade de adoção de algumas providências a serem tomadas pela Convenente na execução de Convênio com recursos federais, as quais deveriam ser comprovadas quando da prestação de contas, sob pena de glosa dos valores envolvidos:
9.5.1. quando da contratação de artistas consagrados, enquadrados na hipótese de inexigibilidade prevista no inciso III do art. 25 da Lei nº 8.666/1992, por meio de intermediários ou representantes:
9.5.1.1. deve ser apresentada cópia do contrato de exclusividade dos artistas com o empresário contratado, registrado em cartório. Deve ser ressaltado que o contrato de exclusividade difere da autorização que confere exclusividade apenas para os dias correspondentes à apresentação dos artistas e que é restrita à localidade do evento;
9.5.1.2. o contrato deve ser publicado no Diário Oficial da União, no prazo de cinco dias, previsto no art. 26 da Lei de Licitações e Contratos Administrativos, sob pena de glosa dos valores envolvidos.
32.	Posteriormente, a jurisprudência dessa Corte de Contas sobre o tema evoluiu, e no Acórdão 1435/2017-TCU-Plenário, Sessão de 5/7/2017, proferido em processo de Consulta relatado pelo Exmo. Ministro Vital do Rêgo (com Voto de Revisor do Exmo. Ministro Augusto Sherman) , o TCU respondeu ao Ministério do Turismo o seguinte:
9.2.1. a apresentação apenas de autorização/atesto/carta de exclusividade que confere exclusividade ao empresário do artista somente para o (s) dia (s) correspondente (s) à apresentação deste, sendo ainda restrita à localidade do evento, não atende aos pressupostos do art. 25, inciso III, da Lei 8.666/1993, representando impropriedade na execução do convênio;
9.2.2. do mesmo modo, contrariam o sobredito dispositivo legal as situações de contrato de exclusividade - entre o artista/banda e o empresário - apresentado sem registro em cartório, bem como de não apresentação, pelo convenente, do próprio contrato de exclusividade;
9.2.3. tais situações, no entanto, podem não ensejar, por si sós, o julgamento pela irregularidade das contas tampouco a condenação em débito do (s) responsável (is) , a partir das circunstâncias inerentes a cada caso concreto, uma vez que a existência de dano aos cofres públicos, a ser comprovada mediante instauração da devida tomada de contas especial, tende a se evidenciar em cada caso, entre outras questões, quando:
9.2.3.1. houver indícios de inexecução do evento objeto do convênio; ou
9.2.3.2. não for possível comprovar o nexo de causalidade, ou seja, que os pagamentos tenham sido recebidos pelo artista ou por seu representante devidamente habilitado, seja detentor de contrato de exclusividade, portador de instrumento de procuração ou carta de exclusividade, devidamente registrados em cartório.
33.	Desse julgado, extrai-se o entendimento de que o pressuposto é que a inexigibilidade se aplica somente a artista ou banda e não a produtora de eventos e, portanto:
a)	 a contratação de artistas, via intermediário, por inexigibilidade de licitação, baseada em exclusividade, deve ser feita mediante a apresentação de Contrato de Exclusividade; 
b) não são contratos de exclusividade considerados legalmente válidos para fins de contratação de intermediários de artistas por inexigibilidade, a serem pagos com recursos federais, os documentos: i. restritos ao dia do evento; ii. restritos à localidade do evento; iii. não registrados em cartório;
c) a não apresentação do contrato de exclusividade pela entidade convenente, ou a apresentação de contrato não considerado válido, configura burla ao art. 25, inciso III, da Lei 8.666/1993;
d) em caso de ocorrência no disposto na alínea 'c' (contratação indevida de intermediário de artistas por inexigibilidade) , para se considerar que há uma segunda irregularidade, de não comprovação da boa e regular utilização de recursos, causadora de danos ao Erário, deverá se verificar a ocorrência de uma dessas duas situações: i. inexecução física; ou ii. ausência de comprovação de nexo causal entre os recursos do convênio e pagamentos aos artistas (entenda-se como nexo causal o pagamento ao artista, ao representante legal da banda, ou ao intermediário exclusivo legalmente constituído) .
34.	Ante a jurisprudência exposta, observa-se que a exigência de recibos de cachês decorre do próprio dever de prestar contas, que inclui a comprovação do nexo financeiro do ajuste.
35.	Feitas estas considerações, verifica-se que estão presentes alguns motivos para a não responsabilização do ex-Prefeito, a saber:
a)	ausência de cobrança específica de recibos de cachês, entre os documentos exigidos para prestação de contas no Termo de Convênio;
b)	inexistência, à época dos fatos, de ato normativo referente a convênios proveniente da Pasta do Turismo que exigisse tal obrigação; 
c)	ausência de entendimento anterior do TCU que orientasse ou determinasse a exigência de tais documentos de pagamento da Contratada aos artistas e bandas;
d)	no período entre a celebração, a execução e a prestação de contas, o gestor, em momento algum, foi cientificado da existência de necessidade de recibos de cachês de artistas; 
e)	a fase interna inteira transcorreu sem que o gestor fosse interpelado acerca da suposta irregularidade;
f)	o Acórdão 1435/2017-TCU-Plenário foi prolatado quase uma década após o término da execução do convênio (ou seja, seria, agora, desarrazoado exigir do gestor documentos para os quais não detinha prévio conhecimento de que seriam exigíveis) .
36.	Portanto, entende-se que o caso vertente não é alcançado pelo Acórdão 1435/2017-TCU-Plenário, visto que sua utilização implicaria em flagrante desrespeito aos princípios do contraditório e da ampla defesa do responsável.
37.	Em caso similar, o TCU deliberou pela elisão do débito decorrente da irregularidade em comento, conforme consta do voto condutor do Acórdão 2256/2019-TCU-Segunda Câmara, da relatoria do Ministro Aroldo Cedraz, in verbis:
12.	Deixo de acolher a proposta alternativa formulada pelo douto representante do Ministério Público/TCU com vistas à 'renovação da citação do sr. Gilberto Muniz Dantas, ex-prefeito do Município de Fagundes-PB, pelo valor original de R$ 100.000,00 (data da ocorrência: 20.8.2008) , tendo em vista a não comprovação da boa e regular aplicação dos recursos, ante a ausência de documentação comprobatória (documentos fiscais/recibos) dos cachês efetivamente pagos às bandas identificadas no projeto básico/plano de trabalho (peça 2, pp. 69/73) , impossibilitando a verificação do nexo causal entre os recursos transferidos e as despesas indicadas na prestação de contas' (peça 32, p. 7; negrito consta no original) .
13.	E assim o faço, levando em consideração o fato de que a pessoa jurídica contratada em 2008 pelo Município de Fagundes-PB para promover os shows anunciados para a Festa de 'São João Antônio' foi a empresa Sheila Promoções, Eventos e Serviços Eireli - ME, de modo que deveria ter sido ela, e ninguém mais, a emissora das notas fiscais e recibos, assim como a destinatária dos respectivos pagamentos. Inexistiu, portanto, qualquer descumprimento ao Termo de Convênio 772/2008, à Portaria Interministerial 127/2008, aos arts. 62 e 63 da Lei 4.320, de 17/3/1964, e ao art. 93 do Decreto-Lei 200, de 25/2/1967, indicados como fundamentação jurídica das citações realizadas nos presentes autos (peças 9 e 22) .
14.	Não faz sentido, destarte, que somente agora, em sede de tomada de contas especial, se exija do Sr. Gilberto Muniz Dantas a apresentação de 'documentação comprobatória (documentos fiscais/recibos) dos cachês efetivamente pagos às bandas identificadas no projeto básico/plano de trabalho' como condição para reconhecimento de nexo causal entre os recursos repassados ao Município de Fagundes-PB por força do Convênio 772/2008 e os pagamentos efetuados com a realização, em 2008, da Festa de 'São João Antônio' naquela localidade. Obviamente, a apresentação desse rol de documentos probatórios se torna obrigatória nos ajustes em que o termo de convênio contemple tal exigência, o que, entretanto, não se verifica neste TC-Processo 003.545/2015-6.
38.	Nesse contexto, tal irregularidade atinente a não apresentação de recibos de cachês dos pagamentos a bandas/artistas, excepcionalmente no caso em comento, não merece ser levada adiante, ainda que o responsável, em sua defesa, não tenha argumentado o que ora se expõe como inaplicável.
39.	Cabe mencionar que a irregularidade de inexigibilidade indevida (ocasionada pela ausência de contratos de exclusividade válidos) não enseja débito, quando se pode comprovar a correta execução física e financeira do convênio. No caso em comento, as execuções física e financeira caracterizaram irregularidades e, portanto, foram objeto de questionamento pelo MTur na fase interna (vide Relatório do Tomador de Contas, peça 64) . Por esse viés, permaneceria a Irregularidade 3. Não obstante, tal irregularidade, que poderia ser passível ao menos de audiência - qual seja, contratação, por inexigibilidade de licitação, de empresas que não detinham direitos de exclusividade de artistas que se apresentaram no evento -, não pode ser levada adiante, haja vista ter operado a prescrição da pretensão punitiva.
iv. Do desfecho
40.	Após o exame proferido retro acerca dos argumentos da peça de defesa (peça 80) , cabe frisar que incide sobre o responsável o ônus da prova quanto à regular aplicação dos recursos que lhe foram confiados para consecução do objeto pactuado, o que decorre de expressa disposição contida no parágrafo único do art. 70 da Constituição Federal, bem assim do disposto no art. 93 do Decreto-Lei 200/1967, c/c o art. 66 do Decreto 93.872/1986 (Acórdão 317/2010-TCU-Plenário, 5.964/2009-TCU-2ª Câmara, 153/2007-TCU-Plenário, 1.293/2008-TCU-2ª Câmara e 132/2006-TCU-1ª. 
41.	Assim, as alegações de defesa apresentadas pelo responsável devem ser rejeitadas, em que pese ter sido afastada, por outras razões, a Irregularidade 3 (ausência de comprovação de que as empresas que não detinham direitos de exclusividade, contratadas irregularmente por inexigibilidade, pagaram o cachê de bandas ou cantores que realizaram o evento) . 
42.	Logo, impõe-se o julgamento pela irregularidade das presentes contas, com imputação do débito total, sem cominação da multa prevista no art. 57 da Lei 8.443/1992 por conta da prescrição da pretensão punitiva.
v. Da prescrição da pretensão punitiva
43.	Vale ressaltar que a pretensão punitiva do TCU, conforme Acórdão 1441/2016-TCU-Plenário, que uniformizou a jurisprudência acerca dessa questão, subordina-se ao prazo geral de prescrição indicado no art. 205 do Código Civil, que é de 10 anos, contado da data de ocorrência da irregularidade sancionada, nos termos do art. 189 do Código Civil, sendo este prazo interrompido pelo ato que ordenar a citação, a audiência ou a oitiva do responsável. 
44.	No caso em exame, ocorreu a prescrição da pretensão punitiva, considerando o fato gerador como a data do repasse, em 25/11/2009, e o ato que ordenou a citação dos responsáveis, materializado pelo Pronunciamento da Unidade, de 18/6/2021 (peça 73) .
CONCLUSÃO
45.	Em face da análise promovida no Exame Técnico retro, propõe-se rejeitar as alegações de defesa apresentadas pelo Sr. Francisco das Chagas de Freitas (CPF: XXX.624.074-XX) , ex-Prefeito (gestão 2009-2012) , uma vez que não foram suficientes para sanar as irregularidades a eles atribuídas e nem afastar o débito imputado, ainda que afastada a incidência da Irregularidade 3 por inexistência de previsão legal/normativa.
46.	Ademais, inexistem nos autos elementos que demonstrem a boa-fé do responsável a ocorrência de outras excludentes de culpabilidade.
47.	A matriz de responsabilização já consta dos autos à peça 70.
48.	Desse modo, devem suas contas, desde logo, serem julgadas irregulares, nos termos do art. 202, § 6º, do Regimento Interno/TCU, procedendo-se à condenação do responsável em débito.
PROPOSTA DE ENCAMINHAMENTO
49.	Diante do exposto, submetemos os autos à consideração superior, propondo ao Tribunal:
a)	 rejeitar as alegações de defesa apresentadas pelo Sr. Francisco das Chagas de Freitas (CPF: XXX.624.074-XX) , ex-Prefeito (gestão 2009-2012) ;
b)	 julgar irregulares as contas do Sr. Francisco das Chagas de Freitas (CPF: XXX.624.074-XX) , ex-Prefeito (gestão 2009-2012) , nos termos dos arts. 1º, inciso I, 16, inciso III, alíneas 'b' e 'c', da Lei 8.443/1992, c/c os arts. 1º, inciso I, 209, incisos II e III, do Regimento Interno do TCU, condenando-o ao pagamento da quantia a seguir especificada, com fundamento no art. 19, caput, da Lei 8.443/1992 c/c art. 210 do Regimento Interno do TCU, com a fixação do prazo de 15 (quinze) dias, a contar da notificação, para que comprove, perante o Tribunal (art. 23, inciso III, alínea 'a', da LO/TCU c/c art. 214, inciso III, alínea 'a', do RI/TCU) , o recolhimento das dívidas aos cofres do Tesouro Nacional, atualizadas monetariamente e acrescidas dos juros de mora, calculados a partir da data discriminada até a data do recolhimento, na forma prevista na legislação em vigor, abatendo-se, na oportunidade, os valores eventualmente já ressarcidos:
Valor do débito referente às Irregularidades 1, 2 e 3
	Data de ocorrência
	Valor histórico (R$) 
	Identificador da parcela

	25/11/2009
	100.000,00
	D1

                   Valor atualizado do débito (com juros) em 18/9/2021: R$ 243.467,61
c)	 autorizar, desde logo, a cobrança judicial das dívidas, caso não atendida a notificação, na forma do disposto no art. 28, inciso II, da Lei 8.443/1992;
d)	 autorizar também, desde logo, se requerido, com fundamento no art. 26, da Lei 8.443, de 1992, c/c o art. 217, §§ 1º e 2º do Regimento Interno do TCU, o parcelamento da dívida em até 36 parcelas, incidindo, sobre cada parcela, corrigida monetariamente, os correspondentes acréscimos legais, fixando-lhes o prazo de quinze dias, a contar do recebimento das notificações, para comprovar, perante o Tribunal, o recolhimento da primeira parcela, e de trinta dias, a contar da parcela anterior, para comprovar os recolhimentos das demais parcelas, devendo incidir, sobre cada valor mensal, atualizado monetariamente, os juros de mora devidos, no caso do débito, na forma prevista na legislação em vigor, alertando os responsáveis de que a falta de comprovação do recolhimento de qualquer parcela importará o vencimento antecipado do saldo devedor, nos termos do § 2º do art. 217 do Regimento Interno deste Tribunal;
e)	 enviar cópia do Acórdão a ser prolatado à Procuradoria da República no Estado do Rio Grande do Norte, nos termos do § 3º do art. 16 da Lei 8.443/1992, c/c o § 7º do art. 209 do RI/TCU, ara adoção das medidas cabíveis; informando-lhe que o inteiro teor da deliberação pode ser consultado no endereço http://www.tcu.gov.br/acordaos; e
f)	 enviar cópia do Acórdão que vier a ser proferido ao Ministério do Turismo e às responsáveis, para ciência, informando que a presente deliberação, acompanhada do Relatório e do Voto que a fundamentam, está disponível para a consulta no endereço www.tcu.gov.br/acordaos, além de esclarecer que, caso requerido, o TCU poderá fornecer, sem custos, as correspondentes cópias, de forma impressa;
g)	 informar à Procuradoria da República no Estado do Rio Grande do Norte que, nos termos do parágrafo único do art. 62 da Resolução TCU 259/2014, os procuradores e membros do Ministério Público credenciados nesta Corte podem acessar os presentes autos de forma eletrônica e automática, ressalvados apenas os casos de eventuais peças classificadas como sigilosas, as quais requerem solicitação formal."
2.	O MP/TCU, representado pelo Procurador Sérgio Ricardo Costa Caribé, manifesta, em parecer à peça 86, discordância em relação à proposta de encaminhamento formulada pela unidade técnica, nos seguintes termos:
"Trata-se de tomada de contas especial instaurada pelo Ministério do Turismo (MTur) em desfavor do Sr. Francisco das Chagas de Freitas, ex-Prefeito do Município de Serrinha dos Pintos/RN, gestão 2009-2012, em decorrência da não comprovação da regular aplicação dos recursos repassados pela União por força do Convênio 01095/2009 (peça 5) , celebrado entre o MTur e o referido município, cujo objeto consistia na realização, no período de 28 a 30/10/2009, do 'I Festival Cultural de Serrinha dos Pintos'.
2.	O Convênio 01095/2009 vigeu no período de 28/9/2009 a 29/1/2010, com prazo para apresentação da prestação de contas que se esgotava em 1º/3/2010 (peças 5, p. 7; 27, p. 1; 42, p. 1, e 62, p. 1) . Os repasses efetivos da União totalizaram R$ 100.000,00 (peça 8) . 
3.	A unidade técnica promoveu a citação do responsável com fundamento nas seguintes irregularidades (peças 71, p. 13-15, e 75 a 78) :
a) não comprovação da execução física do objeto do convênio;
b) não comprovação da execução financeira do objeto do convênio;
c) ausência de comprovação de que as empresas que não detinham direitos de exclusividade, contratadas irregularmente por inexigibilidade, pagaram o cachê de bandas ou cantores que realizaram o evento.
4.	Por conseguinte, o responsável, tempestivamente, apresentou as alegações de defesa constantes da peça 80.
5.	Conforme se verifica nos elementos constantes dos autos, as irregularidades que ensejaram a instauração desta TCE ocorreram até 29/1/2010 (peça 62, p. 1) . Examinam-se, portanto, irregularidades cometidas há mais de dez anos, o que justifica, em meu sentir, que se apure a incidência da prescrição da pretensão de ressarcimento aos cofres públicos, sobretudo em face da evolução da jurisprudência do Supremo Tribunal Federal (STF) a respeito da matéria.
6.	Registro que, em diversas oportunidades, ao promover minuciosa e detida análise do tema, defendi que a prescrição da pretensão de ressarcimento ao erário deve seguir as regras estabelecidas no Código Civil atualmente vigente. Cito, como exemplo, os pareceres emitidos nos autos do TC Processo 000.012/2020-3, da relatoria do Ministro Vital do Rêgo; do TC Processo 036.485/2019-5, da relatoria do Ministro-Substituto Marcos Bemquerer Costa; do TC Processo 020.232/2017-9, da relatoria do Ministro-Substituto Weder de Oliveira; do TC Processo 031.091/2013-0, da relatoria do Ministro Benjamin Zymler; do TC  Processo 004.030/2017-6, da relatoria do Ministro-Substituto André Carvalho; do TC Processo 029.107/2019-9, da relatoria do Ministro Raimundo Carreiro; do TC  Processo 006.359/2019-1, da relatoria do Ministro Augusto Nardes; do TC Processo 017.162/2007-1, da relatoria do Ministro Aroldo Cedraz; do TC Processo 035.278/2015-3, da relatoria do Ministro-Substituto Augusto Sherman Cavalcanti; do TC Processo 000.071/2020-0, da relatoria do Ministro Jorge Oliveira; do TC Processo 027.487/2017-2, da relatoria do Ministro Walton Alencar Rodrigues; e do TC Processo 018.978/2012-6, da relatoria do Ministro Bruno Dantas.
7.	Nos pareceres lançados nos referidos processos, sustentei que, em razão de seu caráter genérico e da ausência de normas específicas que disciplinem o assunto, o art. 205 do Código Civil - que constitui a regra geral de prescrição - deve incidir, a priori, em todas as situações para as quais a lei não tenha estabelecido prazo inferior. As normas de direito civil, notadamente as insertas na parte geral do Código Civil, por sua abrangência e estofo em sólidos princípios de direito, devem orientar a aplicação do Direito em todos os ramos, quando não conflitantes com matérias especificamente reguladas. Assim, na inexistência de norma específica para a hipótese, entendo que devem incidir as regras da Lei 10.406/2002.
8.	Compreendo, ademais, que a regra do art. 205 do Código Civil, conquanto inespecífica, é perfeitamente compatível com as normas que, desde muito, regem o procedimento de controle externo. E, neste passo, para que não se afronte a harmonia e o caráter sistêmico de suas normas, o Código Civil também pode e deve servir de parâmetro para o regramento de outras questões, como, por exemplo, e no que couber: as causas de suspensão previstas nos arts. 198 e 200; as causas interruptivas do art. 202, incisos I e VI; o recomeço da contagem do prazo estabelecido no art. 202, parágrafo único; a prescrição intercorrente prevista no art. 202, parágrafo único; os efeitos da interrupção efetuada contra devedor solidário, ex vi do art. 204, § 1º, in fine; o prazo geral de dez anos previsto no art. 205; e o dever de guarda de documentos de que trata o art. 1.194.
9.	Ciente de que a egrégia Corte de Contas da União continua a adotar a tese da imprescritibilidade da pretensão de ressarcimento (v.g. Acórdão 5236/2020-TCU-Plenário, 11.839/2020-TCU-2ª Câmara, 18/2021-TCU-1ª Câmara e 120/2021-TCU-Plenário) , peço vênias para ratificar  o posicionamento externado nos pareceres acima referenciados, de que o exame da ocorrência da prescrição da pretensão de ressarcimento aos cofres públicos - instrumentalizada nos processos de contas que tramitam no TCU - deve ter como parâmetro o prazo geral de prescrição indicado no art. 205 da Lei 10.406/2002, contado a partir da data de ocorrência da irregularidade que deu origem ao débito, em consonância com o art. 189 da mesma lei.
10.	Isso posto, passo ao exame da ocorrência da prescrição da pretensão de ressarcimento no caso concreto. Considerando que as regras aplicáveis à prescrição da pretensão punitiva, nos termos do Acórdão 1441/2016-TCU-Plenário, são as mesmas que ora proponho para a análise da prescrição da pretensão de ressarcimento ao erário; considerando que, in casu, as irregularidades que ensejaram a aplicação de sanção são as mesmas que deram causa à condenação em débito, assim como são as mesmas as causas interruptivas e demais variáveis; entendo cabível a análise em conjunto da ocorrência da prescrição para ambas pretensões.
11.	Tendo tais balizas como parâmetro para o exame da matéria, concluo pela ocorrência da prescrição das pretensões punitiva e de ressarcimento ao erário neste processo. Como as irregularidades que ensejaram o débito ocorreram até 29/1/2010 (peça 62, p. 1) , o prazo prescricional de dez anos se consumou sem que fosse interrompido pelo ato que autorizou a citação do responsável, expedido em 18/6/2021 (peça 73) 
12.	Por conseguinte, nos termos do art. 212 do RI/TCU, as presentes contas devem ser arquivadas, sem julgamento de mérito. Sem embargo, caso o Tribunal de Contas da União, numa análise perfunctória e não exauriente, entenda que as irregularidades guardam correspondência com quaisquer condutas tipificadas na Lei 8.429/1992, deve promover o encaminhamento do acórdão que vier a ser proferido ao Ministério Público Federal, para que adote as medidas que entender cabíveis.
13.	Passo ao exame dos elementos de defesa. O argumento de que não estava à frente da prefeitura quando foi instado a se pronunciar não elide sua responsabilidade de apresentar os documentos necessários à comprovação da regular aplicação dos recursos públicos. Caso a atual administração municipal estivesse a obstaculizar o acesso a documentos necessários à demonstração do uso correto dos recursos em questão, o responsável poderia ter adotado as medidas judiciais cabíveis com o fito de reverter a situação. 
14.	A simples afirmativa de que cometeu apenas falhas de natureza formal não é capaz de modificar a ocorrência da conduta delituosa. A mesma análise vale para a afirmação de que priorizou o interesse público em vez do privado, até mesmo porque essa é a única conduta aceitável para um gestor público.  
15.	O responsável afirma que houve a execução plena do ajuste e que, sem a anuência prévia do MTur, alterou o plano de trabalho em razão do longo decurso do tempo. Tais alegações estão desacompanhadas de documentos que provem sua veracidade, o que impede análise sobre a ocorrência do desvio de objeto ou do desvio de finalidade. 
16.	O Sr. Francisco das Chagas de Freitas admite que, de fato, nem todas as bandas listadas no Plano de Trabalho se apresentaram no evento, visto que se tratava 'de um dinheiro incerto e que teve um prazo muito grande a ser liberado', fazendo com que as bandas fechassem outros contratos. Afirma que, todavia, as bandas substitutas contratadas eram do mesmo padrão (peça 79, p. 4) . 
17.	Alega que, como prova da execução do objeto do convênio, as fotos existentes nos autos mostram os banheiros químicos, a população usufruindo do evento e os noticiários dos jornais (peça 79, p. 4) . O responsável assevera que apresentou todas as mídias exigidas e que a autoridade local atestou a realização do evento. 
18.	Em consonância com a unidade técnica, penso que o gestor municipal, diante da impossibilidade de executar o ajuste em seus exatos termos, deveria ter cancelado o evento e devolvido os recursos ao órgão concedente ou, alternativamente, poderia ter solicitado ao Ministério a alteração do plano de trabalho. Em vez disso, optou por executar a avença com importantes e essenciais alterações no plano de trabalho.
19.	Contrariamente ao alegado pelo responsável, as Notas Técnicas  do Ministério do Turismo (peças 35 e 46) confirmam a ocorrência de diversas impropriedades, entre as quais destacamos: a ausência de comprovação da colocação de 20 banheiros químicos a cada dia de evento; a ausência de comprovação de colocação de faixas com a logomarca do patrocinador; a não apresentação das atrações artísticas regionais Banda Forró Forrado (para o dia 29/10/2009) , Tiaguinho e Mala Mansa (para o dia 29/10/2009) e Vicente Nery e Banda Cheiro de Menina (para o dia 30/10/2009) ; a não apresentação de provas de divulgação em mídia fora da cidade, com anúncios em rádios AM e FM.
20.	Quanto ao argumento de que a população ainda se lembra do evento e de que o registro fotográfico era algo muito mais difícil do que seria hoje, como bem salientou a instrução, trata-se de mera declaração do defendente, que não encontra amparo em documentos e que vai de encontro aos fatos apurados pelo ente concedente. Além do que, a mera execução física do objeto, segundo copiosa jurisprudência da Corte de Contas, por si só, não comprova o regular emprego dos recursos públicos, eis que caberia ao gestor demonstrar, também, a existência de vínculo entre os recursos e as despesas relativas ao ajuste.
21.	Quanto aos demais argumentos trazidos pelo responsável, acompanho a análise e aquiesço às conclusões trazidas pela instrução técnica contida na peça 83.
22.	Desse modo, não fosse a ocorrência da prescrição das pretensões punitiva e de ressarcimento ao erário, seria apropriada a proposta de encaminhamento apresentada pela unidade instrutiva (peça 83, p. 13-14) . 
23.	Pelo exposto, este membro do Ministério Público de Contas junto ao TCU manifesta-se no sentido de que seja arquivado o presente processo, sem julgamento do mérito, nos termos do art. 212 do Regimento Interno do TCU, sem prejuízo de que, caso o Tribunal entenda pertinente, envie cópia do acórdão a ser prolatado, bem como do relatório e do voto que o fundamentarem, à Procuradoria da República no Estado do Rio Grande do Norte."
	É o Relatório.

não consta.

Procurador Sérgio Ricardo Costa Caribé.

TOMADA DE CONTAS ESPECIAL. CONVÊNIO. NÃO COMPROVAÇÃO DA REGULAR APLICAÇÃO DOS RECURSOS. CITAÇÃO. REJEIÇÃO DAS ALEGAÇÕES DE DEFESA. CONTAS IRREGULARES. DÉBITO. PRESCRIÇÃO DA PRETENSÃO PUNITIVA.

TOMADA DE CONTAS ESPECIAL (TCE)

Secretaria de Controle Externo de Tomada de Contas Especial (SecexTCE).

Trata-se de Tomada de Contas Especial instaurada pelo Ministério do Turismo (MTur) , em desfavor de Francisco das Chagas de Freitas, ex-Prefeito de Serrinha dos Pintos/RN, em razão da não comprovação da regular aplicação dos recursos do Convênio 01095/2009 (Siafi 705155) , tendo por objeto o instrumento descrito como "I Festival Cultural de Serrinha dos Pintos".
2.	O convênio foi firmado no valor total de R$ 105.000,00, sendo R$ 100.000,00 à conta do concedente e R$ 5.000,00 referentes à contrapartida do convenente. A vigência do ajuste ocorreu no período de 28/9/2009 a 29/1/2010.
3.	A análise da prestação de contas (peças 26, 27, 35, 42, 46 e 48) , por parte do MTur, concluiu que não foi comprovada a regular execução física e financeira de parte dos itens constantes do plano de trabalho, totalizando o valor de R$ 81.542,88. Ante a não solução das pendências apontadas, o MTur instaurou a presente tomada de contas especial, imputando ao responsável débito no valor apurado.
4.	No âmbito deste Tribunal, por meio da instrução inicial (peça 71) , foi verificada a não apresentação de quaisquer tipos de comprovantes de transferências bancárias/saques que comprovassem que as quantias retiradas da conta bancária específica do convênio foram transferidas às empresas prestadoras de serviços contratadas pela entidade convenente. Ante a ausência do nexo de causalidade entre os recursos transferidos e as despesas declaradas, foi promovida a citação do responsável (peças 75 e 76) , imputando-lhe débito no valor total repassado (R$ 100.000,00) , ante a ocorrência das seguintes irregularidades:
	a) não comprovação da execução física do objeto do convênio;
	b) não comprovação da execução financeira do objeto do convênio;
	c) ausência de comprovação de que as empresas que não detinham direitos de exclusividade, contratadas irregularmente por inexigibilidade, pagaram o cachê de bandas ou cantores que realizaram o evento.
5.	Por meio da instrução transcrita no relatório parte desta deliberação, a Secex-TCE analisou as alegações de defesa apresentadas pelo responsável, concluindo pela sua rejeição. Afastou, porém, a irregularidade acerca da não comprovação do pagamento de cachês aos artistas. Na avaliação da unidade técnica, o termo de convênio, apesar de assinado em 28/9/2009 - portanto, posterior ao Acórdão 96/2008-TCU-Plenário -, ainda não trazia previsões específicas a respeito da necessária comprovação do pagamento de cachê. Considerando que as irregularidades atinentes à não comprovação da execução física e financeira do objeto do convênio não foram afastadas, propõe julgar irregulares as presentes contas, imputando-lhe o débito constante da citação. Constatou-se, entretanto, a prescrição da pretensão punitiva, nos termos do Acórdão 1441/2016-TCU-Plenário.  
6.	O Ministério Público junto ao TCU, por sua vez, divergiu da proposta da unidade técnica, por considerar prescrita também a pretensão ressarcitória, com fundamento nas disposições do art. 205 do Código Civil. Consignou, entretanto, que não fosse a ocorrência da prescrição das pretensões punitiva e de ressarcimento ao erário, seria apropriada a proposta de encaminhamento apresentada pela unidade instrutiva. Nessa linha de entendimento, propôs o arquivamento do presente processo, sem julgamento do mérito, nos termos do art. 212 do Regimento Interno do TCU.
7.	Com as devidas vênias do MP/TCU, acolho o encaminhamento alvitrado pela unidade técnica, cuja análise adoto como parte das minhas razões de decidir.
8.		Por entender que a unidade técnica refutou adequadamente as alegações do responsável, deixo de tecer comentários adicionais sobre a defesa apresentada. Destaco, entretanto, que mesmo tendo eventualmente sido realizado o evento, conforme alegado pelo responsável sem oferecer provas nesse sentido, a ausência da apresentação dos documentos de despesa necessários ao estabelecimento do nexo de causalidade com os recursos do convênio mostra-se fator suficiente para afastar a demonstração da regular aplicação dos recursos. 
9.		Enfim, não tendo sido trazidos aos autos os elementos necessários à comprovação da execução física da maior parte dos itens do plano de trabalho, nem aqueles capazes de comprovar a regularidade da execução financeira dos recursos repassados, não há como afastar as irregularidades que ensejaram a citação do responsável. Assim, mostra-se adequada a proposta da unidade técnica de julgamento pela irregularidade das presentes contas, com imputação de débito no valor total repassado. Deixa-se de aplicar a multa prevista no artigo 57 da Lei 8.443/1992, uma vez que a citação do responsável ocorreu mais de dez anos após a execução do convênio, incidindo, assim, a prescrição da pretensão punitiva, nos termos do Acórdão 1441/2016-TCU-Plenário.
10.	Deixo de acolher a proposta do Parquet de se considerar também prescrita a pretensão ressarcitória. Tal questão vem de longe sendo debatida neste Tribunal, tendo-se firmado a jurisprudência, conforme a Súmula/TCU 282, estabelecendo que as ações de ressarcimento movidas pelo Estado contra os agentes causadores de dano ao erário são imprescritíveis. 
11.	Não vejo, no presente caso, nenhum elemento novo que justifique a alteração dessa firme jurisprudência, mesmo em face do entendimento do Supremo Tribunal Federal exarado por ocasião do julgamento do RE 636.886/AL. Na mencionada decisão, o Ministro Alexandre de Moraes, relator do processo, anotou que "[a] pretensão de ressarcimento ao erário em face de agentes públicos reconhecida em acórdão de Tribunal de Contas prescreve na forma da Lei 6.830/1980 (Lei de Execução Fiscal) ". Portanto, o enunciado se refere à fase de execução judicial do título executivo decorrente de deliberação do Tribunal de Contas, uma vez que a prescrição se dá na forma da Lei 6.830/1980 (Lei de Execuções Fiscais) .
12.	O Plenário do STF, em julgamento virtual encerrado no dia 20/8/2021, rejeitou os Embargos de Declaração opostos pela Advocacia-Geral da União contra o referido julgado, por 8 votos a 2, vencidos os Ministros Luís Roberto Barroso e Édson Fachin apenas na tese de que a decisão deveria modular efeitos prospectivos. Nessa oportunidade o Relator da matéria, Ministro Alexandre de Moraes, pontuou o seguinte em seu voto, no que foi acompanhado pelos demais votos vencedores:
	" (...) 
	Os argumentos acima elencados conduzem à conclusão no sentido de que a pretensão executória de título executivo proveniente de decisão do TCU da qual resulte imputação de débito ou multa é prescritível; e, portanto, a ela se aplica o prazo prescricional da Lei de Execução Fiscal.
	Nenhuma consideração houve acerca do prazo para constituição do título executivo, até porque esse não era o objeto da questão cuja repercussão geral foi reconhecida no Tema 899, que ficou adstrito, como sobejamente já apontado, à fase posterior a formação do título.
	Reitere-se: Após a conclusão da tomada de contas, com a apuração do débito imputado ao jurisdicionado, a decisão do TCU formalizada em acórdão terá eficácia de título executivo e será executada conforme o rito previsto na Lei de Execução Fiscal (Lei 6.830/1980) , por enquadrar-se no conceito de dívida ativa não tributária da União, conforme estatui o art. 39, § 2º, da Lei 4.320/1964.
	Assim, são impertinentes as alegações do embargante no sentido de que devem ser esclarecidos o regramento, bem como os marcos inicial, suspensivos e interruptivos do prazo de prescrição, aplicáveis para o exercício da pretensão punitiva pelo TCU." 
	(...) (RE 636886 ED; Relator Ministro Alexandre de Moraes) (grifos acrescidos) .
13.	A decisão não atinge, portanto, a fase constitutiva do título executivo, a cargo dos Tribunais de Contas, mas sim a fase de sua execução, no âmbito do poder judiciário. Mantém-se, assim, jurisprudência deste Tribunal, conforme a mencionada Súmula 282.
14.	Por fim, deixo de acolher a proposta de se autorizar, desde já, o parcelamento da dívida por entender que essa autorização depende de solicitação expressa por parte do devedor.
15.	Nos termos do art. 16, § 3º, da LO/TCU, c/c o § 7º do art. 209 do RI/TCU, deve ser enviada cópia da deliberação proferida nestes autos à Procuradoria da República no Estado do Rio Grande do Norte para o ajuizamento das ações que considere cabíveis.
	Ante o exposto, manifesto-me por que o Tribunal aprove o Acórdão que ora submeto à apreciação deste Colegiado.
TCU, Sala das Sessões, em 19 de abril de 2022.
AUGUSTO SHERMAN CAVALCANTI 
Relator